臺灣臺中地方法院刑事判決
110年度易字第2137號
公  訴  人  臺灣臺中地方檢察署檢察官
被      告  馬國樑


選任辯護人  邢建緯律師
            陳婉寧律師
上列被告因家庭暴力法之妨害自由案件，經檢察官提起公訴（11
0年度偵字第9760號），本院判決如下：
    主    文
乙○○犯強制罪，處拘役肆拾日，如易科罰金，以新臺幣壹仟元折
算壹日。
    犯罪事實
一、乙○○與甲○○為叔姪，甲○○與己○○為夫妻，乙○○與甲○○、己○○
    間具有家庭暴力防治法第3條第4款之家庭成員關係。甲○○、
    己○○於民國109年9月8日19時許，應乙○○之邀前往乙○○位於
    臺中市○區○○街00巷0號之住處，討論甲○○祖父將不動產登記
    在甲○○名下應如何處理等事宜，甲○○、己○○抵達後在上址屋
    內客廳與乙○○協商，然甲○○不願在依乙○○之意處理上開不動
    產，乙○○因而心生不滿，竟基於強制及恐嚇他人危害安全之
    犯意，於同日19時35分許，將其住處大門關上並上鎖，復拿
    出球棒敲擊地板，並稱：今天不把事情處理完，誰都別想走
    出這個門，那個切結書叫他寫出來，富榮街的房子就是讓步
    ，不簽你就別想走出去等語，以上開方式妨害甲○○、己○○之
    行動自由，並使甲○○、己○○心生畏懼，致生危害於甲○○、己○○之身體、自由及財產安全。
二、案經甲○○、己○○訴由臺中市政府警察局第二分局報告臺灣臺
    中地方檢察署檢察官偵查起訴。
    理    由
一、被告以外之人於審判外之陳述，雖不符刑事訴訟法第159條
    之1至之4等4條之規定，而經當事人於審判程序同意作為證
    據，法院審酌該言詞陳述或書面陳述作成時之情況，認為適
    當者，亦得為證據；當事人、代理人或辯護人於法院調查證
    據時，知有刑事訴訟法第159條第1項不得為證據之情形，而
    未於言詞辯論終結前聲明異議者，視為有前項之同意，同法
    第159條之5定有明文。查本案以下所引用具傳聞性質之證據
    ，檢察官被告乙○○及其辯護人於本院準備程序中均表示同意
    有證據能力（本院卷第35頁），或迄至本院言詞辯論終結前
    均未聲明異議，本院審酌上開證據資料作成時之情況，並無
    任何違法取證之不適當情形，且對於被告涉案之事實具有相
    當之關聯性，依刑事訴訟法第159條之5之規定，認均具有證
    據能力。又本院下列所引用卷內之非供述證據，並無證據證
    明係公務員違背法定程序所取得，依同法第158條之4反面解
    釋，亦均得為證據，均合先敘明。
二、訊據被告乙○○固坦認有於上開時地，與告訴人甲○○、己○○協
    商不動產事宜時，將住處大門關上，並對告訴人甲○○、己○○
    陳稱「今天不把事情處理完，誰都別想走出這個門」等語，
    惟否認有何恐嚇及強制犯行，辯稱：我是因為天氣熱要開冷
    氣，才把門關起來沒有鎖門，因為關門時球棒倒下有把球棒
    撿起來放好，沒有用球棒敲擊地板，我雖然有對告訴人講沒
    處理完今天別想走，但我只是一時的情緒，想把事情處理好
    而已，之後我就走出門外抽菸，不知道他們有報警，警察來
    時我人站在外面抽菸等語（本院卷第32-33頁），其辯護人
    並以：被告當日是因告訴人說詞有反覆，著急才有公訴意旨
    所載之陳述，僅係情緒用語，被告房門有關上是因為有開冷
    氣，且並未上鎖，球棒係因被告移動房門而掉落始有聲音，
    討論到後面被告也先行走出門外抽菸，當時門已經打開了，
    之後警察才來；偵查卷內告訴人錄音譯文並不連續，從完整
    譯文可知被告出言起訴書所指陳述後，雙方對談之情狀尚屬
    平和，可見被告自始沒有強制及恐嚇犯意及行為，請為無罪
    判決等語，為被告辯護（本院卷第33-47頁）。
三、經查：
（一）被告與告訴人甲○○係叔姪關係，告訴人甲○○與告訴人係配
      偶關係，及被告有於上開時地，與告訴人甲○○、己○○協商
      不動產事宜時，將住處大門關上，並對其等陳稱「今天不
      把事情處理完，誰都別想走出這個門」等語，為被告所坦
      認，核與證人即告訴人甲○○、己○○於警詢、偵查及本院審
      理時之證述均大致相符（偵卷第27-34頁、本院卷第126-1
      52頁），並有家庭暴力通報表（偵卷第41-44頁）、錄影
      錄音光碟1片暨譯文（偵卷第35頁、第79頁證物存放袋）
      、本院勘驗筆錄等件在卷可憑（本院卷第99-125頁），上
      開事實，先可認定。
（二）告訴人甲○○於警詢、偵查及本院審理時一致證稱：我跟己○○一起到益華街跟我叔叔即被告談房產的事情，因為彼此
      意見不合，他要求我將我賣出名下房子，我不願意，他就
      把門關上，有沒有鎖我不確定，拿大門那邊的球棒在地上
      刮出聲音，就是碰觸到地上的聲音，說事情沒有處理好都
      不准走，又說要簽切結書，不簽就別想走，我有印象就是
      被告拿著球棒，沒有指著我們，之後被告要叫我們坐著繼
      續談，我們就都坐回原位，因為被告這樣舉動，我要保護
      我太太，我想說能不能講到自然脫身，但我內心有點擔心
      到底怎麼走出去；因為我們去之前就有跟朋友說如果遇到
      危險會LINE他，後來我們就有請朋友幫我們報警，之後警
      察有到場處理，被告聽到警察在外面詢問才自己走出去，
      我太太聽到警察聲音就立刻衝出去跟警察陳述，因為我太
      太有憂鬱症，當天受到驚嚇情緒不穩定，也被告還在場，
      我會害怕，所以我當下才沒有提出告訴，但被告言行有讓
      我心生恐懼，我連續三個晚上都難以成眠，也有去身心科
      就診，過兩個禮拜心情才比較平復等語；核與告訴人己○○
      於警詢、偵查及本院審理時一致證述：我陪我老公甲○○到
      被告家中談房產的事情，因為彼此意見不合，被告要求我
      先生將名下房子賣出，我先生不願意，被告就生氣拍桌並
      把門關起來上鎖，因為門上下有鎖，我有看到被告手有上
      下動作，然後拿門附近的球棒說今天事情沒處理好誰都別
      想走，之後又說要簽切結書，我先生不願意簽，被告就說
      不簽你們別想走，因為嬸嬸有一直叫他不要這樣子，他後
      來就沒有繼續拿球棒；因為我有憂鬱症相當害怕，我本來
      有錄影，怕被他發現對我們不利就中斷錄影，錄音內一直
      有LINE聲音，就是我用傳訊息請朋友幫我們報警，並確認
      警察到了沒有，我印象中警察都沒來，裡面僵持很久，因
      為我老公在裡面，我也不會開那個鎖，也不知道我開鎖被
      告會怎麼樣，之前我有聽說被告拿刀挾家人，所以覺得我
      不能離開，也不敢離開，後來我聽到外面有聲音，被告過
      去開門，我一看到他開門我就往外衝，我看到警察就崩潰
      求救，後來警察有問我們要不要提告，因為我情緒很激動
      ，無法控制情緒，不能呼吸，我先生趕緊把我帶回家才沒
      有提告，我沒有這樣被對待過，我因為這樣憂鬱更嚴重，
      我真的很害怕才提出告訴等語（偵卷第27-34頁、本院卷
      第126-152頁），就案發當日經過，證述均大致相符，且
      均明確證述有因被告當日行為心生恐懼，認知無法任意離
      開被告益華街住處等情。
（三）其次，證人丙○○於本院審理時亦證稱：當天是談富榮街房
      子的事情，當天進去被告屋內門沒有關，後來被告有關起
      來，但沒有上鎖，關門後，被告很生氣，有從地上撿起球
      棒在地上捶了一下，後來把球棒放在他坐的椅子下面等語
      （本院卷第152-153頁）。且經本院勘驗當日錄音及錄影
      畫面（如本院勘驗筆錄及錄影畫面截圖所示，本院卷第99
      -125、211-227頁），依上開連續之勘驗內容，可知①被告
      與告訴人甲○○、證人丙○○先談論房產事項，被告與告訴人
      甲○○並有意見不合之處，②嗣其等論及被告是否同意告訴
      人購買房產，被告先表示不同意後，於畫面00：07：21即
      大力拍桌站起並表示「你現在到底要怎麼樣」，隨即於00
      ：07：27至42秒間，往畫面右邊走去，而將物品踢向告訴
      人方向（由畫面聽聞多次碰撞聲，同時出現箱子、鞋子滑
      向畫面方向可推知），並將門關上，而可聽聞門之碰撞聲
      ，隨後背景並有出現柱狀物品不連續碰撞之聲音，經告訴
      人甲○○表示「不賣，那我也不賣，就這樣而已啊」、「於
      法律而言，我並沒有違法喔。」等語，被告00：08：16隨
      即回應「你沒有違法，沒關係」、「今天不把事情處理完
      ，誰都別想走出這個門」，期間被告之妻並有向被告表示
      「好了拉，不要在這樣子了」、「你就好好講嘛」；③後
      告訴人詢問不然怎麼處理，被告先表示「那個切結書叫他
      寫出來」，經告訴人表示「啊如果不簽咧」，被告00：08
      ：31回應「不簽你就別想走出去啦」；④畫面00：10：01
      至00：20：00間，雙方仍持續討論房產問題，過程中被告
      並不時有質疑或回應告訴人之節，⑤至00：21：32許，經
      背景聲聽聞「有沒有人」後，告訴人己○○即表示救命，表
      示被告剛剛把我們鎖在裡面，不讓我們出來，而向到場員
      警陳述遭被告威脅，並持續哭泣等節。則參諸上開證人證
      述及勘驗內容，均與告訴人甲○○、己○○前開所證：被告因
      談論房產事項與告訴人意見不合，有以關上大門上鎖並持
      球棒碰撞地板，及以事情沒有處理好都不准走，不簽切結
      書別想走等言行，造成告訴人甲○○造成其等心生恐懼，且
      認知必須依被告意思處理房產問題，無法任意離開等節合
      致。
（四）被告及其辯護人雖以前揭情詞置辯，惟查：
　 1、被告雖辯稱因開冷氣始關門，且沒有持球棒敲擊地板云云
      ，惟被告聲請傳喚之證人丙○○，已證稱被告當時因生氣，
      有持球棒敲擊地板等語，核與告訴人之證述一致，業如前
      述；復依上開勘驗內容，亦可見被告實係在拍桌、踹踢物
      品等明顯情緒反應下關上大門，況被告於緊密時間內，即
      有對告訴人陳稱「今天不把事情處理完，誰都別想走出這
      個門」等語，均與單純使用冷氣而關閉大門，應無相關情
      緒反應之情節未合，則其上開辯解，要難採認。
 　2、證人丙○○固於本院審理時證述：被告有把門關起來，但沒
      有上鎖，且關起來沒多久，大概一分鐘左右就打開了，他
      打開之後有出去一下子又進來，之後門就是開啟的，警察
      到的時候也是，警察到場時是己○○先衝出去，不是被告出
      去應門，到警察到場之前，除了被告有出去抽菸還是喘口
      氣一下再進來外，都沒有人離開，被告是在門關上一下後
      又打開時出去一下的（或稱：是講完如果不簽不能離開之
      後）等語（本院卷第153-159頁）。惟：證人丙○○在談論
      前開房產問題中，係偏向被告立場，此由案發當日錄音、
      錄影譯文可知（參前引之勘驗筆錄），已非無偏袒被告之
      可能；且其上開證述，與被告所辯係因使用冷氣始關閉大
      門等節顯有未合，否則被告既因使用冷氣關閉大門，應無
      關閉一下子即又開啟之理；復與被告前開所辯：早已開啟
      大門出外抽菸，故警察到場時正在門外等語（本院卷第33
      頁）亦有矛盾，且有反覆之處（被告係打開大門後出去，
      或係有相關對話後出去?），實難採信；況依案發當日錄
      音、錄影譯文可知，被告於關閉大門後，即有與告訴人對
      話，嗣後並持續參與談話，直至員警到場之節，益見被告
      並無嗣後開門之舉，則證人丙○○上開證述，既有與被告所
      陳矛盾、反覆之處，且難認與勘驗筆錄合致，自應以前後
      一致之告訴人證述可採。
　 3、至辯護人雖另以告訴人在被告表示不簽就別想走後，仍可
      客氣表示想要離開，可見被告發言並未導致一般人認為受
      到畏怖；且當天並沒有切結書在場，可見被告只是一時情
      緒發言，沒有恐嚇及強制之主觀犯意（本院卷第165頁）
      。惟：
　  ①按刑法第304條之強暴、脅迫，祇以所用之強脅手段足以妨
      害他人行使權利，或足使他人行無義務之事為已足，並非
      以被害人之自由完全受其壓制為必要；且所稱強暴者，乃
      以實力不法加諸他人之謂，惟不以直接施諸於他人為必要
      ，即間接施之於物體而影響於他人者，亦屬之（最高法院
      28年上字第3650號、85年度台非字第75號、86年度台非字
      第122號判決意旨參照）。又刑法上所謂恐嚇，僅須行為
      人以足以使人心生畏怖之情事告知他人即為已足，其通知
      危害之方法並無限制，凡一切以直接之言語、舉動，或其
      他足使被害人理解其意義之方法或暗示其如不從將加危害
      ，而使被害人心生畏怖者，均應包括在內。而該言語或舉
      動是否足以使他人生畏怖心，應依社會一般觀念衡量之，
      如行為人之言語、舉動，依社會一般觀念，均認係惡害之
      通知，而足以使人生畏怖心時，即可認屬恐嚇（最高法院
      73年度台上字第1933號判決、84年度台上字第813號判決
      意旨足資參照）。
　  ②查告訴人甲○○、己○○均證稱被告上開言行，有使其等心生
      畏懼，且認知無法任意離開，已如前述，且觀之其等在被
      告為上開言行後即報警等節（被告並未否認係告訴人報警
      ），益徵被告上開言行，確有使告訴人甲○○、己○○感到心
      理受迫、畏怖無疑。況被告既係在關門上鎖、踹踢物品且
      持球棒敲擊地板後，向告訴人陳稱不把事情處理完，誰都
      別想走出這個門，不簽（切結書）你就別想走出去等語，
      依一般通念，見被告上開情緒、暴力行為後告知別想走出
      去等用語，確會有因此感到壓力，擔憂遭暴力對待而感到
      恐懼、認知無法離開等節，而與當場是否有切結書之存在
      無涉。又常人面對前開狀況，為免激怒行為人，以緩和言
      行應對，尚非難以想像，自無可以告訴人甲○○、己○○仍與
      被告有所對談，或客氣表示想要離開，即遽認其等並無受
      有恐懼，或意思自由未遭壓迫，是辯護人此部分所指，並
      非可採。
　  ③被告固一再辯稱沒有恐嚇及強制之意，惟其行為卻足以致
      告訴人甲○○、己○○心生恐懼及妨害其等行動自由，已敘明
      如前，而被告在案發當時既係50多歲之成年人，且高中畢
      業，擔任里長（本院卷第167頁），足見有一定智識程度
      及社會歷練，就其言行將造成感到遭受威脅、對行動自由
      有一定程度之壓制一節，要難諉為不知，而被告依然為之
      ，其有恐嚇及強制之主觀犯意，已可認定。
（五）綜上所述，被告前揭恐嚇、強制行為，事證明確，洵堪認
      定，應依法論科。
四、論罪科刑：
（一）按家庭暴力防治法所稱之「家庭暴力」，係指家庭成員間
      實施身體、精神或經濟上之騷擾、控制、脅迫或其他不法
      侵害之行為；又所稱「家庭暴力罪」者，則指家庭成員間
      故意實施家庭暴力行為而成立其他法律所規定之犯罪，家
      庭暴力防治法第2條第1款、第2款分別定有明文。查被告
      與告訴人甲○○係叔姪關係，告訴人己○○則係告訴人甲○○之
      配偶，已如前述，是被告與告訴人間，具有家庭暴力防治
      法第3條第4款所定之家庭成員關係。是核被告前揭所為，
      係犯刑法第304條第1項強制罪、第305條恐嚇危害安全罪
      ，並均屬家庭暴力防治法第2條第2款之家庭暴力罪。又因
      家庭暴力防治法第2條第2款所稱之家庭暴力罪，並無罰則
      規定，是依刑法規定予以論罪科刑。另被告以一行為對告
      訴人甲○○、己○○觸犯上開二罪名，為想像競合犯，應依刑
      法第55條前段之規定，從一重之強制罪論處。
（二）爰審酌被告已屬智識成熟之成年人，不思理性處理與告訴
      人甲○○間之糾紛，竟恣意對被告為前開恐嚇及強制行為，
      所為自有不當；並考量被告迄今未與告訴人達成和（調）
      解，或取得其諒解，及否認犯行等犯後態度；兼衡被告犯
      罪之動機、目的、手段（含侵害時間長短）暨考量被告自
      陳高中畢業之智識程度、現任里長、每月收入新臺幣4萬5
      千元、需要照顧太太之家庭生活經濟狀況（本院卷第167
      頁）等一切情狀，量處如主文所示之刑，並諭知易科罰金
      之折算標準。
據上論斷，應依刑事訴訟法第299條第1項前段，刑法第304條第1
項、第305條、第55條前段、第41條第1項前段，刑法施行法第1
條之1第1項，判決如主文。
本案經檢察官張時嘉提起公訴，檢察官丁○○、戊○○到庭執行職務
。
中　　華　　民　　國　　111 　年　　4 　　月　　27　　日
                  刑事第十庭    法  官  吳珈禎
以上正本證明與原本無異。
如不服本判決應於收受判決後20日內向本院提出上訴書狀，並應
敘述具體理由；其未敘述上訴理由者，應於上訴期間屆滿後20日
內向本院補提理由書（均須按他造當事人之人數附繕本）「切勿
逕送上級法院」。
告訴人或被害人如不服判決，應備理由具狀向檢察官請求上訴，
上訴期間之計算，以檢察官收受判決正本之日起算。
                                書記官  廖明瑜
中　　華　　民　　國　　111 　年　　4 　　月　　27　　日
附錄論罪科刑法條
中華民國刑法第304條
以強暴、脅迫使人行無義務之事或妨害人行使權利者，處 3 年
以下有期徒刑、拘役或 9千元以下罰金。
前項之未遂犯罰之。
中華民國刑法第305條
以加害生命、身體、自由、名譽、財產之事恐嚇他人，致生危害
於安全者，處2年以下有期徒刑、拘役或9千元以下罰金。